【裁判字號】    99,裁,2266
【裁判日期】    990930
【裁判案由】    耕地三七五減租條例
【裁判全文】
最  高  行  政  法  院  裁  定
                                      99年度裁字第2266號
抗  告  人  甲○○
訴訟代理人  邱永祥  律師
上列抗告人因與相對人內政部間耕地三七五減租條例事件，對於
中華民國98年12月28日臺北高等行政法院98年度訴字第1924號裁
定，提起抗告，本院裁定如下︰
    主  文
抗告駁回。
抗告訴訟費用由抗告人負擔。
    理  由
一、按抗告法院認抗告為不合法或無理由者，應為駁回抗告之裁
    定。
二、原裁定以：抗告人於民國98年8月20日具請求書，主張相對
    人97年7月1日台內地字第0970105525號函（系爭函釋）關於
    耕地三七五減租條例（下稱三七五減租條例）第19條第2項
    所稱「耕地」與「自耕地」所為解釋屬一般處分，而系爭函
    釋有行政程序法第111條第6款「行政處分未經授權而違背法
    規有關專屬管轄之規定或缺乏事務權限」、第7款「其他具
    有重大明顯瑕疵」而無效情形，爰依行政程序法第113條第2
    項規定向相對人請求確認無效，相對人則以上開函釋與農業
    發展條例之規定及司法院解釋意旨並無不符，並以98年8月
    28日台內地字第0980159024號書函回復抗告人，抗告人不服
    ，遂提起本件行政訴訟求為確認系爭函釋無效。抗告人係就
    系爭函釋提起確認之訴，而觀其內容，係相對人依農業發展
    條例第3條第11款規定，並參照司法院釋字第580號解釋意旨
    ，就三七五減租條例第19條2項所稱「耕地」及「自耕地」
    之疑義做解釋，乃就法條之文意為統一解釋法令，核屬行政
    程序法第159條所稱之解釋性行政規則，而非針對實體個案
    所為之行政處分，故系爭函釋對抗告人不發生具體之法律效
    果，抗告人對非行政處分之行政規則提起訴訟有行政訴訟法
    第107條第1項第10款之事由，為不合法。
三、抗告意旨略謂：系爭函釋之起源，係針對臺北市政府承辦具
    體個案所發生疑義，而為解釋，嗣相對人為免各下級機關再
    以同一事由呈請函釋，乃以上級機關之地位將該函釋，行文
    予轄下之各機關，故系爭函釋不僅對於臺北市政府所承辦個
    案發生拘束力，對於相對人轄下機關所承辦同類案件，亦均
    發生拘束力，是以系爭函釋實質上已對同類案件發生一般行
    政處分之效力，惟原裁定認系爭函釋僅為解釋性行政規則，
    而非行政處分，似有誤會等語。
四、本院按：行政訴訟法第6條第1項：「確認行政處分無效及確
    認公法上法律關係成立或不成立之訴訟，非原告有即受確認
    判決之法律上利益者，不得提起之。其確認已執行而無回復
    原狀可能之行政處分或已消滅之行政處分為違法之訴訟，亦
    同。」足見確認訴訟係以行政處分及公法上法律關係為其對
    象，此為確認訴訟之合法要件。因此如對非行政處分或公法
    上法律關係提起確認訴訟，起訴即不備合法要件，並無從補
    正，應予駁回。又所謂「行政處分」，依訴願法第3條第1項
    及行政程序法第92條第1項規定，係指中央或地方行政機關
    就公法上具體事件所為之決定或其他公權力措施而對外直接
    發生法律效果之單方行政行為而言。抗告人請求確認無效之
    系爭函釋：「主旨：關於耕地三七五減租條例（以下稱減租
    條例）第19條第2項所稱『耕地』及『自耕地』疑義乙案，
    請查照並轉知所屬。說明：一、依據臺北市政府地政處97年
    6月23日北市地三字第09731473300號函辦理。二、按耕地三
    七五減租條例第19條第1項及第2項……所稱『耕地』及『自
    耕地』，依農業發展條例第3條第11款……之規定，並揆諸
    司法院釋字第580號解釋：『……』意旨，有關出租人擬依
    減租條例第19條第2項以擴大家庭農場經營規模為由申請收
    回自耕之三七五租約土地及其自耕地自仍須為耕地，否則有
    悖前開第19條立法目的、農業發展條例第3條第11款及釋字
    第580號解釋意旨。質言之，倘三七五租約土地已依法變更
    為非耕地，或出租人以非耕地作為『自耕地』者，其依減租
    條例第19條第2項擴大家庭農場經營規模為由申請收回自耕
    ，於法未合。」觀其內容，顯是內政部因臺北市政府地政處
    之請，對法律所為之一般性解釋，並未對具體事件直接發生
    法律效果，其非行政處分甚明。至行政機關依據該函釋就具
    體案件作成行政處分，影響特定人之權利或法律上利益，乃
    因該行政處分之效力所致，受影響者得對該行政處分依法提
    起行政訴訟，並於訴訟中爭執系爭函釋內容是否正確。系爭
    函釋既非行政處分，亦非公法上法律關係，抗告人起訴請求
    確認其無效，揆諸上述說明，起訴不備合法要件，原裁定予
    以駁回，於法無不合。抗告意旨求予廢棄原裁定，並無理由
    ，應予駁回。
五、據上論結，本件抗告為無理由。依行政訴訟法第104條、民
    事訴訟法第95條、第78條，裁定如主文。
中    華    民    國    99    年    9     月    30    日
                    最高行政法院第五庭
                        審判長法官  黃  璽  君
                              法官  林  茂  權
                              法官  陳  國  成
                              法官  吳  東  都
                              法官  陳  金  圍

以  上  正  本  證  明  與  原  本  無  異
中    華    民    國    99    年    10    月    1     日
                              書記官  郭  育  玎

司法院資訊處製作；財團法人民間司法改革基金會備份。
